【裁判字號】    90,台上,5243
【裁判日期】    900823
【裁判案由】    業務過失致死
【裁判全文】
最高法院刑事判決                                九十年度台上字第五二四三號
    上  訴  人  甲○○
                乙○○
右上訴人等因業務過失致死案件，不服台灣高等法院高雄分院中華民國八十八年六月
三十日第二審判決（八十八年度上訴字第七三一號，起訴案號：台灣高雄地方法院檢
察署八十七年度偵字第二八○一○號），提起上訴，本院判決如左：
    主  文
上訴駁回。
    理  由
按刑事訴訟法第三百七十七條規定，上訴於第三審法院，非以判決違背法令為理由，
不得為之。是提起第三審上訴，應以原判決違背法令為理由，係屬法定要件。如果上
訴理由狀並未依據卷內訴訟資料，具體指摘原判決不適用何種法則或如何適用不當，
或所指摘原判決違法情事，顯與法律規定得為第三審上訴理由之違法情形，不相適合
時，均應認其上訴為違背法律上之程式，予以駁回。本件上訴意旨略稱：(一)、原判決
係依憑王進明之證言，即認定上訴人等應於路口做斜線式改導，惟遍閱交通道路處罰
條例及道路交通安全規則及道路交通標誌、標線、號誌設置規則等相關規定，並未規
定「十米道路改為六米道路路面，須做斜線式改道行駛之方式」，原判決未於理由說
明其認定之依據，顯有不適用法則之違法。(二)、卷存道路交通事故調查報告表並未記
載「肇事路段前一定距離即沿海二路與嘉興街交岔路口往北路段附近，有無設置反光
或夜間警示燈」之情事，反而記載「護欄上有夜間警示燈」，且依卷存事故發生時之
現場照片，亦無顯示該施工路段並未設置反光燈或夜間警示燈之事實，乃原審竟謂依
卷存道路交通事故調查報告表及現場照片「顯示該施工路段前，並未留有讓駕駛人預
先反應採取安全措施之足夠距離之事實」，此項認定顯與卷存所載資料不符，顯有理
由不備及適用法則不當之違法。(三)、系爭道路施工之工作日訂為五七○日，該工程路
段係屬工期較長及交通阻斷時間較久之處，依交通部定「交通工程手冊」第十條第三
項所定，該施工路段即必須使用「預鑄混凝土塊」或「固定型拒馬」，不可使用「活
動型拒馬」作為交通管制設施，原判決認定須用「活動型拒馬」一事，認事用法實已
違反上開規定，原判決就此有利於上訴人法令規定何以不足採，未於理由欄中詳予說
明，亦有理由不備之違法。(四)、依卷存事故發生前一日所拍攝之照片，可明顯看出施
工路段均設拒馬、夜間警示燈及三角交通錐，乃原判決謂上訴人等未依規定「在足夠
反應安全距離外」設置上開設施，顯與事實不符，原判決上開之認定，不知其法令依
據何在？另依卷附照片中明確顯示施工路段確有裝置夜間警示燈及三角交通錐，乃原
審竟謂「未在施工路段一定距離處裝置警示燈」，顯與卷存所附資料相背，原審自有
不依證據認定事實之違法。(五)、被害人駕車行經系爭道路，竟見前方有拒馬，仍不為
避讓，反而猛撞拒馬等設置，過失明顯在於被害人。況依被害人衝撞之地點及行駛之
速度觀之，仍無法避免事故之發生，實已超越上訴人等應能注意之範圍及義務，自難
以過失犯論罪。(六)、上訴人甲○○雖為公司負責人，然基於職權分層負責之管理，既
已指定乙○○為工地主管，則有關工地施工之一切情況及設置，自應由工地主管負其
全責，原審未就此詳究，徒以上訴人甲○○為公司負責人即論罪科刑，亦有理由不備
之違法云云。惟查：原審維持第一審論處上訴人等從事業務之人因業務上過失致人於
死罪刑之判決，駁回上訴人等在第二審之上訴，係依憑證人洪明輝（即現場處理之高
雄市政府警察局小港分局警員）、王進明（即高雄市政府警察局交通大隊第八分隊警
員）之證供，上訴人在警訊、檢察官偵查中之自白，暨有道路交通事故調查報告表、
現場照片、勘驗筆錄、驗斷書、相驗屍體證明書在卷可稽，為其論罪之基礎。並說明
肇事現場係一視線極不清楚之道路，上訴人等雖於施工現場設置警示燈及交通錐，
惟其所設之警示燈係置於紐澤西護欄上，而交通錐則係設置於該護欄前不足三公尺處
，且於肇事路段前一定距離即沿海二路與嘉興街交岔路口往北路段附近，並未設置反
光或夜間警示燈，顯示該施工路段前，並未留有讓駕駛人預先反應採取安全措施之足
夠距離。依道路交通安全規則第一百四十三條、道路交通標誌標線號誌設置規則第
一百四十五條、第一百四十四條規定，須於一定距離前設置活動型拒馬或交通錐，係
為使駕駛人縱不慎撞及該拒馬或交通錐等防護措施物品，有足夠之反應距離可採取必
要之安全措施，以減少傷亡之程度。而紐澤西護欄既係混凝土造，屬於硬體之物，如
直接撞擊，勢必造成相當之損傷，更應有相當之安全距離。上訴人甲○○係協盛公司
負責人，而上訴人乙○○係該施工路段之工地主任，對上開規定應知悉甚稔，自難諉
為不知。且依其知識、能力，並無不能注意之情事，詎二人均疏未注意，未依上開規
定在足夠反應之安全距離外設置明顯足以辨識之活動型拒馬及貼有反光標示之交通錐
，亦未在施工路段前一定距離處所裝置夜間警示燈號，雖設有紐澤西護欄作為阻隔工
地與道路之用，且於該紐澤西護欄上裝設警示燈，惟仍無法取代活動型拒馬或交通錐
之上述功能，一旦駕駛人不慎撞及以混凝土製造之紐澤西護欄，其傷亡程度必重，而
與前揭規則規定須設活動型拒馬或交通錐之意旨有違，其過失情節灼然甚明。上訴
人等既分別係車禍事故現場施工路段負責人及工地主任，自應注意人車往來通行之安
全，而為一定防護措施或警告之標示，又無何不能注意之情事，竟疏未為之，以致肇
事致被害人死亡，顯有過失，且其過失與被害人之死亡，具有相當因果關係，事證已
臻明確，上訴人等業務過失致死犯行，洵堪認定等理由綦詳。按原判決係認定上訴人
等分別係車禍事故現場施工路段負責人及工地主任，自應注意人車往來通行之安全，
而為一定防護措施或警告之標示，又無不能注意之情事，竟疏未於該施工路段前一定
距離裝設反光或夜間施工警示燈等防護措施，以致肇事致被害人死亡，顯有過失，且
其過失與被害人之死亡，具有相當因果關係，自難辭業務過失致人於死罪責。原判決
理由引證人王進明之證詞（見原判決理由一、(一)），旨在闡述施工路由原為十米道路
變為約六米道路，外地人對該施工路況較不熟悉，上訴人等自應注意一併對施工路口
做斜線式之引導，以防事故之發生。原判決雖未於理由說明其認定「上訴人等自應對
施工路口做斜線式之引導」之依據，而略有瑕疵，惟顯然與本件認定上訴人等涉有疏
未於護欄前適當反應距離處，設置警示燈等過失之事實及判決結果均不生影響，上訴
意旨(一)項自難執為適法之第三審上訴理由。次查，因自己行為致有發生一定結果之危
險者，應負防止其發生之義務，刑法第十五條第二項定有明文。又固定型拒馬，用以
阻擋車輛及行人前進或指示改道，設於道路或其他設施損壞、施工或養護而致交通阻
斷時間較久或範圍較廣之處；本拒馬橫材應標繪橙白相間之反光性斜紋，並於適當位
置懸裝施工警告燈號；交通錐，用以輔助拒馬阻擋或分隔交通……交通錐夜間使用時
上端應安裝銀白色反光材料或反光導標，道路交通標誌標線號誌設置規則第一百三十
九條第一項、第二項，第一百四十一條第一項、第二項亦分別定有明文。卷查，上訴
人等僅於施工路段前設置未標繪橙白相間反光性斜紋之紐澤西水泥護欄，姑不論是否
屬固定型拒馬；但未安裝銀白色反光材料或反光導標之交通錐，此有現場照片附卷可
稽（見相驗卷第六至七頁），上訴人等本應隨時注意施工路段人車往來通行之安全，
防止其危險之發生，乃疏於注意，未於一定安全距離前設置有標繪橙白相間反光性斜
紋之拒馬及安裝銀白色反光材料或反光導標之交通錐，以致被害人陳煌琳亦因疏於注
意而駕車撞及紐澤西水泥護欄翻覆受傷送醫不治死亡，上訴人等顯係防止危險之義務
有所懈怠，自難辭業務過失致人於死之罪責；況原審並未以上訴人等設置為活動型拒
馬乙節，資為論罪之基礎，則上訴意旨(三)所指摘事項，亦難資為適法之第三審上訴理
由。再者，上訴人甲○○係協盛公司負責人，其與工地主任乙○○均實際負責該工地
之管理，此與一般公司負責人未參與工地之管理迥然有別，上訴意旨(六)亦難資為適法
之第三審上訴理由。又採證認事乃事實審法院之職權，苟其證據之取捨及事實之認定
並不違背論理法則及經驗法則，即不容任意指為違法而執為適法之第三審上訴理由。
其餘上訴意旨所陳各項，均純係就原審採證認事之職權行使，及已論駁說明之事項，
徒憑己見，而為事實問題之爭執，核與法律規定得為第三審上訴理由之違法情事，不
相適合。綜上所述，依首揭說明，其上訴不符法律上之程式，應予駁回。
據上論結，應依刑事訴訟法第三百九十五條前段，判決如主文。
中      華      民      國     九十     年      八      月    二十三    日
                              最高法院刑事第十二庭
                                  審判長法官  呂  潮  澤
                                        法官  陳  世  雄
                                        法官  孫  增  同
                                        法官  林  開  任
                                        法官  蕭  權  閔
      右正本證明與原本無異
                                              書  記  官
中      華      民      國     九十     年      八      月    二十八    日


司法院資訊處製作；財團法人民間司法改革基金會備份。
